ACORDAO-COMPLETO-2402031

ACÓRDÃO 9333/2020 ATA 30/2020 - PRIMEIRA CÂMARA

VISTOS, relatados e discutidos estes autos de tomada de contas especial instaurada pelo Fundo Nacional de Desenvolvimento da Educação - FNDE, em desfavor de José Lourenço Morais da Silva Júnior (CPF: XXX.382.405-XX) , ex-Prefeito Municipal de Ribeira do Pombal/BA, gestão 2005-2008 e 2009-2012, em razão de irregularidades na execução dos recursos recebidos por força do Programa Nacional de Apoio ao Transporte do Escolar, exercícios de 2010 (PNATE/2010) e de 2011 (PNATE/2011) .
ACORDAM os Ministros do Tribunal de Contas da União, reunidos em sessão da Primeira Câmara, ante as razões expostas pelo Relator, em:
9.1 arquivar o presente processo, com fundamento no art. 93 da Lei 8.443/1992, nos arts. 169, inciso VI, e 213 do RI/TCU, bem como nos arts. 19 e 6, inciso I, da IN/TCU 71/2012, sem julgamento do mérito, sem baixa da responsabilidade e sem cancelamento do débito de R$ 56.273,17, apurado em 24/11/2019 (peça 13) , correspondente ao valor original de R$ 36.186,75, a cujo pagamento continuará obrigado o Sr. José Lourenço Morais da Silva Júnior (CPF: XXX.382.405-XX) , para que lhe possa ser dada quitação;
9.2 dar ciência desta deliberação ao FNDE, para que dê cumprimento ao disposto no art.15, inciso I, da IN TCU 71/2012, e ao Sr. José Lourenço Morais da Silva Júnior; e
9.3 dar ciência ao instaurador FNDE acerca da necessidade de informar em seu relatório de gestão do próximo exercício, as providências adotadas, no presente processo de tomada de contas especial, conforme art. 18, inciso II, da IN-TCU 71/2012.

Tomada de contas especial instaurada pelo Fundo Nacional de Desenvolvimento da Educação - FNDE, em razão de irregularidades na execução dos recursos recebidos por força do Programa Nacional de Apoio ao Transporte do Escolar, exercícios de 2010 (PNATE/2010) e de 2011 (PNATE/2011).

Primeira Câmara

Prefeitura Municipal de Ribeira do Pombal - BA.

3. Responsável: José Lourenço Morais da Silva Júnior (XXX.382.405-XX).

13.1. Ministros presentes: Walton Alencar Rodrigues (Presidente), Benjamin Zymler, Bruno Dantas e Vital do Rêgo.
13.2. Ministro-Substituto presente: Augusto Sherman Cavalcanti (Relator).

AUGUSTO SHERMAN

Adoto, como relatório, excerto da instrução vazada à peça 14 destes autos, anuída pelo corpo diretivo da SecexTCE (peças 15 e 16) , e, em quota singela, pelo MP/TCU (peça 17) :
"INTRODUÇÃO
Cuidam os autos de tomada de contas especial instaurada pelo Fundo Nacional de Desenvolvimento da Educação - FNDE, em desfavor de José Lourenço Morais da Silva Júnior (CPF: XXX.382.405-XX) , ex-Prefeito Municipal de Ribeira do Pombal/BA, gestão 2005-2008 e 2009-2012, em razão de irregularidades na execução dos recursos recebidos por força do Programa Nacional de Apoio ao Transporte do Escolar, exercícios de 2010 (PNATE/2010) e de 2011 (PNATE/2011) .
O PNATE/2010, cujo prazo para prestar contas se encerrou em 15/04/2011, teve como objeto 'transferência, em caráter suplementar, aos estados, ao Distrito Federal e aos municípios, de recursos financeiros destinados a custear a oferta de transporte escolar aos alunos educação básica pública, residentes em área rural, com o objetivo de garantir o acesso à educação', tendo o município de Ribeira do Pombal/BA recebido R$ 730.400,31 em recursos repassados pelo FNDE (peça 5, pp. 3-5) à sua conta.    
O PNATE/2011, cujo prazo para prestar contas se encerrou em 30/04/2013, teve como objeto 'transferência, em caráter suplementar, aos estados, ao Distrito Federal e aos municípios, de recursos financeiros destinados a custear a oferta de transporte escolar aos alunos educação básica pública, residentes em área rural, com o objetivo de garantir o acesso à educação', tendo o município de Ribeira do Pombal/BA recebido R$ 647.646,27 em recursos repassados pelo FNDE (peça 5, p. 39) à sua conta.     
HISTÓRICO
Em 18/5/2018, com fundamento na IN/TCU 71/2012, alterada pela IN/TCU 76/2016 e DN/TCU 155/2016, o dirigente do FNDE autorizou a instauração da tomada de contas especial (peça 5, p. 1) .
O fundamento para a instauração da Tomada de Contas Especial, conforme consignado na matriz de responsabilização elaborada pelo tomador de contas, foi a constatação de irregularidades na execução dos recursos dos referidos programas, quais sejam: 
PNATE/2010: pagamentos irregulares com recursos do PNATE para a empresa prestadora de serviços de transporte escolar em 2010 (R$ 3.447,96) ; 
PNATE/2011: não aplicação dos recursos no mercado financeiro (R$ 432,42) ; pagamentos irregulares, com recursos do PNATE, para empresa prestadora de serviços de transporte escolar em 2011 (R$ 32.306,37) ; custo ilegal e abusivo de intermediação de serviço de transporte escolar (R$ 287.134,83) ; 
O responsável arrolado na fase interna foi devidamente comunicado e, diante da ausência de justificativas suficientes para elidir a irregularidade e da não devolução dos recursos, instaurou-se a tomada de contas especial.
No relatório (peça 5, pp. 205-213) , o tomador de contas concluiu que o prejuízo importaria 0,47% dos recursos repassados pelo PNATE/2010 (R$ 730.400,31) e 49,39% dos recursos repassados pelo PNATE/2011 (R$ 647.646,27) ,  o que corresponde ao valor original consolidado de R$ 323.321,58, sendo R$ 3.447,96 referente ao PNATE/2010 e R$ 319.873,62 ao PNATE/2011, imputando-se a responsabilidade, na condição de gestor dos recursos, a José Lourenço Morais da Silva Júnior, Prefeito Municipal no período de 2005 a 2012. 
Em 7/5/2019, a Controladoria-Geral da União emitiu o relatório de auditoria (peça 4, pp. 3-7) , em concordância com o relatório do tomador de contas. O certificado de auditoria (peça 4, pp. 8-9) e o parecer do dirigente do órgão de controle interno (peça 4, pp. 10-11) concluíram pela irregularidade das presentes contas.
Em 23/5/2019, o ministro responsável pela área atestou haver tomado conhecimento das conclusões contidas no relatório e certificado de auditoria, bem como do parecer conclusivo do dirigente do órgão de controle interno, manifestando-se pela irregularidade das contas, e determinou o encaminhamento do processo ao Tribunal de Contas da União (peça 7) .
ANÁLISE DOS PRESSUPOSTOS DE PROCEDIBILIDADE DA IN/TCU 71/2012
Prejuízo ao Contraditório e Ampla Defesa
Verifica-se que não houve o transcurso de mais de dez anos desde o fato gerador sem que tenha havido a notificação do responsável pela autoridade administrativa federal competente (art. 6º, inciso II, c/c art. 19 da IN/TCU 71/2012, modificada pela IN/TCU 76/2016) , uma vez que as despesas impugnadas quanto aos programas em questão ocorreram nos exercícios de 2010 (PNATE/2010) e 2011 (PNATE/2011) , e o responsável foi notificado sobre as irregularidades pela autoridade administrativa competente conforme abaixo:
PNATE/2010: José Lourenço Morais da Silva Júnior, por meio do ofício acostado à peça 5, p. 27, recebido em 11/12/2017 por José Texeira Figueredo, conforme AR à peça 5, p. 31;
PNATE/2011: José Lourenço Morais da Silva Júnior, por meio do ofício acostado à peça 5, p. 77, recebido em 31/1/2018 por José Texeira Figueredo, conforme AR à peça 5, p. 81.
Valor de Constituição da TCE 	
O valor original do débito apurado pelo tomador de contas é de R$ 323.321,58 (peça 5, p. 1) , superior, portanto, ao limite estabelecido pelo TCU, cabendo, porém, desde já ressaltar que o montante a ser efetivamente imputado será objeto de análise crítica nesta Instrução, abaixo na seção 'Exame Técnico'.
OUTROS DÉBITOS NOS SISTEMAS DO TCU COM OS MESMOS RESPONSÁVEIS
Por oportuno, registra-se que foi efetuada pesquisa no sistema processual do TCU, e não foram encontradas outras tomadas de contas especiais em tramitação com débitos imputáveis ao responsável.
A tomada de contas especial está, assim, devidamente constituída e em condição de ser instruída.
EXAME TÉCNICO			 
Da análise dos documentos presentes nos autos, verifica-se que José Lourenço Morais da Silva Júnior (CPF: XXX.382.405-XX) era a pessoa responsável pela gestão e execução dos recursos federais recebidos à conta do Programa Nacional de Apoio ao Transporte do Escolar, exercícios de 2010 e de 2011.
Verifica-se que foi dada oportunidade de defesa ao agente responsabilizado na fase interna, em obediência aos princípios constitucionais que asseguram o direito ao contraditório e à ampla defesa (art. 5º, inciso LV, da Constituição Federal) , conforme detalhado no item 'Análise dos Pressupostos de Procedibilidade da IN/TCU 71/2012', subitem '	Prejuízo ao Contraditório e Ampla Defesa'.
Todavia, o responsável não apresentou justificativas suficientes para elidir as irregularidades e não recolheu o montante devido aos cofres do FNDE, razão pela qual sua responsabilidade deve ser mantida.
De acordo com as análises empreendidas nesta fase instrutória, as irregularidades descritas no relatório do tomador, bem como as respectivas condutas identificadas, que deram origem a esta TCE, podem ser melhor descritas da forma que se segue. A estrutura adotada nesta instrução reflete a matriz de responsabilização: 
Irregularidade 1: não comprovação da boa e regular aplicação dos recursos federais repassados ao município de Ribeira do Pombal/BA no âmbito do Programa Nacional de Apoio ao Transporte do Escolar, exercício de 2010, em face de irregularidades na execução dos recursos transferidos.
Fundamentação para o encaminhamento:
No tocante às irregularidades na execução dos recursos do PNATE/2010, aponta o relatório do tomador à peça 5, pp. 207-208:
3.3. Durante as tratativas de ana¿lise das contas, no peri¿odo de no peri¿odo de 19 a 23 de outubro de 2015, a entidade foi objeto de fiscalizac¿a¿o por parte da enta¿o Controladoria- Geral da Unia¿o (CGU) . Como resultado, foi elaborado o Relato¿rio de Demandas Externas no 201317813 (Pec¿a nº 21) , que consignou as seguintes constatac¿o¿es:
	Subitem
	Constatac¿a¿o
	R$
	Data

	2.1.1.
	Pagamentos irregulares com recursos do PNATE para a empresa prestadora de servic¿os de transporte escolar em 2010, no montante de R$ 3.447,96.
	3.447,96
	09/12/2010

 (...) 
3.5. Em seguida, foi elaborado o Parecer nº 4816/2017-DAESP/COPRA/CGCAP/DIFIN (Pec¿a nº 08) , impugnando os gastos do PNATE, realizados no exerci¿cio de 2010, sendo levados em considerac¿a¿o, ale¿m dos fatos apontados pela CGU, outros elementos referentes a¿ prestac¿a¿o de contas apresentada aprovando parcialmente as contas com ressalvas, conforme demonstrado abaixo: (...) 
Constata-se, ainda, do citado Parecer nº 4816/2017-DAESP/COPRA/CGCAP/DIFIN, à peça 5, p. 24:
4.1.1. Quanto ao subitem 2.1.1, a Equipe de Fiscalização constatou pagamentos irregulares efetuados com recursos do PNATE, no exercício de 2010 para a empresa Transervice H2 com preços reajustados antes de um ano da vigência contratual, gerando um prejuízo ao erário no montante de R$ 3.447,96.
4.1.2. No entanto, tendo em vista que não foi especificada a data da ocorrência e em conformidade com o disposto no inciso 1, art. 9° da Instrução Normativa n° 76/2016-TCU, adotou-se a data do crédito na conta programa, usando a data do último repasse, por ser menos oneroso ao gestor responsável
Acerca das irregularidades apontadas pelo tomador de contas, verifica-se do Relatório de Demandas Externas nº 201317813 da CGU (peça 5, pp. 85-191) que:
quanto à ocorrência referente ao item 2.1.1., procede o débito, ante o exposto no relatório à peça 5, pp. 86-89 (grifos nossos) : 
Em 23 de julho de 2009, a Prefeitura de Ribeira do Pombal/BA, decorrente do Prega¿o Eletro¿nico (PE) N.º 003/2009, firmou com a Empresa Transervice H2 Transportes Escolar Ltda. o Contrato N.º 322/2009, para a prestac¿a¿o dos servic¿os de transporte escolar.
Na cla¿usula 6   DA VIGE¿NCIA, ficou determinado que o referido contrato teria vige¿ncia a partir da sua assinatura e publicac¿a¿o ate¿ 31 de dezembro de 2009, podendo ser prorrogado mediante termo aditivo por peri¿odo subsequente de ate¿ 36 meses, nos termos do art. 57, inciso II da Lei N.o 8.666/93.
Com base nessa cla¿usula, foram firmados tre¿s aditivos ao referido contrato, conforme demonstrado no quadro a seguir:
 (...) 
Na Cla¿usula 9 - DOS REAJUSTAMENTOS, ficou determinado que a Administrac¿a¿o na¿o aceitara¿ nenhum reajustamento de prec¿o, nem crite¿rio de atualizac¿a¿o moneta¿ria durante a execuc¿a¿o dos servic¿os.
Apesar do estabelecido na referida cla¿usula, a Prefeitura de Ribeira do Pombal/BA realizou, durante a vige¿ncia desse instrumento contratual, diversos pagamentos com prec¿os diversos do estabelecido contratualmente.
Em 30 de dezembro de 2009, ou seja, transcorrido apenas seis meses da assinatura do referido contrato, foi firmado o 1º Aditivo. O objeto desse instrumento contratual (Cla¿usula Primeira) foi a prorrogac¿a¿o de prazo, estendendo a vige¿ncia ate¿ 31 de dezembro de 2010 (item 1.1) , e de valor, passando a R$3.002.688,00, montante decorrente de um valor unita¿rio de R$2,11/Km e ampliando a prestac¿a¿o dos servic¿os para 200 dias letivos
Entendendo que o prec¿o contratado (R$2,08/Km) foi proposto pelo fornecedor em 7 de julho de 2009, qualquer reajuste de prec¿o concedido antes de 7 de julho de 2010 e¿ indevido, conforme determinado pelo Decreto N.º 2.271/1997.
 (...) 
Resumindo, os pagamentos irregulares efetuados, com recursos do Pnate, em 2010, para a Transervice H2 com prec¿os reajustados antes de um ano da vige¿ncia contratual foram de um montante de R$3.447.96. 
Como restou caracterizada a presença das irregularidades acima descritas na execução dos recursos do PNATE/2010, também se verificou a não comprovação da boa e regular aplicação dos recursos objeto deste processo.
Nesse diapasão, cabe ressaltar que é pacífica a jurisprudência deste Tribunal no sentido de que compete ao gestor o ônus de provar a aplicação regular dos recursos que lhe foram confiados (Acórdão 974/2018-TCU-Plenário (Relator: Bruno Dantas) , 511/2018 - Plenário (Relator: Aroldo Cedraz) , 3875/2018 -Primeira Câmara (Relator: Vital Do Rêgo) , 1983/2018 - Primeira Câmara (Relator: Bruno Dantas) , 1294/2018 - Primeira Câmara (Relator: Bruno Dantas) , 3200/2018 - Segunda Câmara (Relator: Aroldo Cedraz) , 2512/2018 - Segunda Câmara (Relator: Aroldo Cedraz) , 2384/2018 - Segunda Câmara (Relator: José Múcio Monteiro) , 2014/2018 - Segunda Câmara (Relator: Aroldo Cedraz) , 901/2018 - Segunda Câmara (Relator: José Múcio Monteiro) , entre outros) .
Evidências: Relatório de Demandas Externas nº 201317813 (peça 5, pp. 85-191) , Parecer nº 4816/2017-DAESP/COPRA/CGCAP/DIFIN (peça 5, pp. 23-26) e Relatório de TCE Nº 260/2018-DIREC/COTCE/CGAPC/DIFIN-FNDE/MEC (peça 5, pp. 205-213) .
Normas infringidas: art. 37, caput, c/c o art. 70, parágrafo único, da Constituição da República Federativa do Brasil; art. 93, do Decreto-lei 200/1967; art. 66, do Decreto 93.872/1986; Resolução CD/FNDE no 14, de 08 de abril de 2009.
Débitos relacionados ao responsável José Lourenço Morais da Silva Júnior (CPF: XXX.382.405-XX) :
reajuste de preços antes de um ano da vigência contratual
	Data de ocorrência
	Valor histórico (R$) 

	09/12/2010
	3.447,96

	TOTAL
	3.447,96

 	Valor atualizado do débito (sem juros) em 01/01/2017: R$ 5.185,73	Valor atualizado do débito (sem juros) em 24/11/2019: R$ 5.682,24Cofre credor: Fundo Nacional de Desenvolvimento da Educação.
Responsável: José Lourenço Morais da Silva Júnior (CPF: XXX.382.405-XX) .
Conduta: não demonstrar a boa e regular aplicação dos recursos federais recebidos e geridos por intermédio do PNATE/2010, em face de irregularidades na execução dos recursos do instrumento em questão, qual seja: reajuste de preços antes de um ano da vigência contratual.
Nexo de causalidade: a conduta descrita deu causa a dano ao Erário, no âmbito do instrumento em questão.
Culpabilidade: não há excludentes de ilicitude, de culpabilidade e de punibilidade; é razoável supor que o responsável tinha consciência da ilicitude de sua conduta; era exigível conduta diversa da praticada. 
Irregularidade 2: não comprovação da boa e regular aplicação dos recursos federais repassados ao município de Ribeira do Pombal/BA no âmbito do Programa Nacional de Apoio ao Transporte do Escolar, exercício de 2011, em decorrência de irregularidades na execução dos recursos transferidos.
Fundamentação para o encaminhamento:
No tocante às irregularidades na execução dos recursos do PNATE/2011, aponta o relatório do tomador à peça 5, pp. 208-209:
4.2. Durante as tratativas de ana¿lise das contas, no peri¿odo de 19 a 23 de outubro de 2015, a entidade foi objeto de fiscalizac¿a¿o por parte da enta¿o Controladoria- Geral da Unia¿o (CGU) . Como resultado, foi elaborado o Relato¿rio de Demandas Externas nº 201317813 (Pec¿a nº 21) , que consignou as seguintes constatac¿o¿es:
	Subitem
	Constatac¿a¿o
	R$
	Data

	2.1.2
	Pagamentos irregulares, com recursos do PNATE, para empresa prestadora de servic¿os de transporte escolar (...) 
	32.306,37
	02/12/2011

	2.1.3
	Custo ilegal e abusivo de intermediac¿a¿o de servic¿o de transporte escolar, em 2011, gera prejui¿zo, com recursos do PNATE (...) 
	31.598,43 71.960,70 71.960,70 71.960,70 39.654,30
	02/08/2011 05/09/2011 04/10/2011 03/11/2011 02/12/2011

 (...) 
3.5. Em seguida, foi elaborado o Parecer nº 85/2018-DAESP/COPRA/CGCAP/DIFIN (Pec¿a nº 18) , impugnando os gastos do PNATE, realizados no exerci¿cio de 2011, sendo levados em considerac¿a¿o, ale¿m dos fatos apontados pela CGU, outros elementos referentes a¿ prestac¿a¿o de contas apresentada aprovando parcialmente as contas com ressalvas, conforme demonstrado abaixo: (...) 
Constata-se, ainda, do citado Parecer nº 85/2018-DAESP/COPRA/CGCAP/DIFIN, à peça 5, p. 72-75:
3.1.2. Extratos Banca¿rios:
Parte dos recursos na¿o foram aplicados no mercado financeiro em desacordo com o disposto no §5º art. 7º da Resoluc¿a¿o CD/FNDE nº 12, de 17 de marc¿o de 2011. Diante disso, na¿o foi auferido o valor de R$ 432,42, conforme tabela a seguir:
 (...) 
4.2. No subitem 2.1.2, conforme consta no relato¿rio houve repactuac¿a¿o de prec¿os km rodado sem previsa¿o contratual, assim ocasionando um dano ao era¿rio de R$ 32.306,37, no exerci¿cio de 2011.
4.3. Quanto ao subitem 2.1.3, a equipe de auditoria constatou, ao analisar os processos de pagamentos relativos ao transporte escolar, que a empresa Transervice H2 Transporte Escolar Ltda na¿o possui veiculo pro¿prio, servindo apenas de intermedia¿ria. Devido a¿ subcontratac¿a¿o indevida, os auditores apuraram um prejui¿zo de R$ 287.134,83.
4.4. Considerando que na¿o foram informadas as datas das ocorre¿ncias nos subitens 2.1.2 e 2.1.3, adotou-se as datas dos cre¿ditos na conta programa, em conformidade com o disposto no inciso I, art. 9o da Instruc¿a¿o Normativa n° 76/2016-TCU, usando as datas dos u¿ltimos repasses, uma vez que esta estimativa e¿ a menos onerosa ao gestor faltoso, evitando assim o enriquecimento sem causa da Unia¿o.
Quanto às irregularidades apontadas pelo tomador de contas, concluiu-se que:
quanto à ocorrência referente ao item 2.1.2. do Relatório de Demandas Externas nº 201317813 da CGU (peça 5, pp. 85-191) , procede o débito, ante o exposto à peça 5, pp. 89-91 (grifos nossos) : 
Ale¿m do 1º Aditivo do Contrato N.º 322/2009, cujas irregularidades ja¿ foram demonstradas anteriormente, em 16 de dezembro de 2010 e 30 de dezembro de 2011, foram firmados os dois aditivos subsequentes, cujos objetos contratuais foram somente a prorrogac¿a¿o de prazos. No 2º Aditivo e no 3º Aditivo as vige¿ncias passam a ser de 1º de janeiro a 31 de dezembro de 2011, e de 2 de janeiro a 31 de dezembro de 2012, respectivamente.
 (...) 
Entende-se que para o peri¿odo de 1º de janeiro de 2011 a 31 de dezembro de 2012, o prec¿o por quilometro praticado e¿ o mesmo acordado em 30 de dezembro de 2009, ou seja, R$2,11. No entanto, nos pagamentos efetuados em 2011 e 2012, os prec¿os por quilometro praticados foram R$2,22 e R$2,34, respectivamente, conforme tabelas a seguir:
 (...) 
Entende-se que seja reajuste de prec¿os, seja repactuac¿a¿o, e¿ necessa¿rio que os editais de licitac¿o¿es e seus respectivos contratos, especialmente nos casos de servic¿os continuados, contemplem clausulas que estabelec¿am os crite¿rios, data-base e periodicidade do reajustamento de prec¿os, indicando expressamente no referido instrumento o i¿ndice de reajuste contratual a ser adotado.
 (...) 
No edital do referido prega¿o, bem como no Contrato N.º 322/2009, e seus aditivos, na¿o existem quaisquer clausulas que estabelec¿am crite¿rios sobre reajustamento de prec¿os. Dessa forma, entende-se que os pagamentos efetuados em 2011 e 2012 acima do valor de R$2,11/Km sa¿o irregulares, uma vez que na¿o tem amparo contratual.
Resumindo, os pagamentos irregulares efetuados, com recursos do Pnate, para a Transervice H2 Transportes Escolar Ltda. no peri¿odo de 2011 e 2012 foram no montante de R$97.842,11, conforme demonstrado na tabela a seguir:
Tabela - Pagamentos Irregulares efetuados, com recursos do Pnate, no peri¿odo de 2011 e 2012
    
	Descriminac¿a¿o
	Valor (R$) 

	Pagamentos em 2011 sem amparo contratual
	32.306,37

	Pagamentos em 2012 sem amparo contratual
	65.535,74

	Pagamentos Irregulares 2010 - 2012
	97.842,11

Fonte: Planilha elaborada pela CGU
Por fim, vale registrar que na¿o foram disponibilizados apostilamentos do referido contrato subsidiando os reajustes de prec¿os concedidos. 
quanto à ocorrência referente ao item 2.1.3., é opinião desta Unidade Técnica que não procede o débito, uma vez que não restou comprovada conclusivamente nos autos a existência de dano ao Erário no âmbito da execução dos recursos repassados à prefeitura de Ribeira do Pombal-BA à conta do PNATE/2011, e que, caso se assuma existente o dano, não restou quantificado objetiva e inequivocamente o eventual débito.
Encontra-se a análise da ocorrência em tela e as correspondentes conclusões do fiscalizador no citado Relatório CGU nº 201317813, à peça 5, pp. 92-96: 
A Empresa Transervice H2 Transportes Escolar Ltda. ME (CNPJ N.º 10.447.114/0001-38) , vencedora do Prega¿o Eletro¿nico N.º 003/2009, foi contratada pela Prefeitura de Ribeira do Pombal/BA para a prestac¿a¿o do transporte escolar pelo peri¿odo de 2009 a 2012 (Contrato N.º 322/2009 e aditivos) .
Em 2013, essa referida empresa participa do Prega¿o Presencial (PP) N.º 001/2013, instaurado para a contratac¿a¿o de empresa especializada na prestac¿a¿o de servic¿os de transporte escolar.
Dentre os documentos de habilitac¿a¿o apresentados no Processo Administrativo N.º 034/2013, referente ao PP N.º 001/2013, esta¿ o Balanc¿o Patrimonial referente ao ano de 2011 (pa¿ginas 1007 a 1100) , no qual esta¿ registrado toda a movimentac¿a¿o financeira da referida empresa.
Conforme Sistema MACROS da Controladoria da Unia¿o, em 2011, a referida empresa recebeu pagamentos de duas prefeituras, Ribeira do Pombal e Quijingue, ambas da Bahia. Esses dados esta¿o confirmados pelo Sistema Integrado Gesta¿o e Ana¿lise (Siga) do Tribunal de Contas dos Munici¿pios da Bahia (TCM/BA) , cujos montantes recebidos de cada um desses munici¿pios esta¿o demonstrados na tabela a seguir:
 (...) 
Esses montantes recebidos esta¿o confirmados no demonstrativo apresentado no Balanc¿o Patrimonial disponibilizado do PP N.º 001/2013.
Segundo o referido demonstrativo, a Transervice H2 Transportes Escolar Ltda. ME teve um faturamento da ordem de R$5.813.000,00, conforme tabela a seguir:
 (...) 
Analisando os custos, ficou referendado que a referida empresa dedicou-se exclusivamente na intermediac¿a¿o de ma¿o de obra, uma vez que essa despesa corresponde a 89% dos custos totais, conforme detalhado na tabela a seguir:
 (...) 
A empresa na¿o tem vei¿culo pro¿prio e os custos com combusti¿veis para a movimentac¿a¿o dos vei¿culos que prestam servic¿os para as prefeituras sa¿o assumidos pelos subcontratados para executarem os servic¿os.
Dessa forma, entende-se que as despesas com combusti¿veis, demonstradas no Balanc¿o Patrimonial, na¿o te¿m vinculac¿a¿o com a execuc¿a¿o dos servic¿os prestados, para as referidas prefeituras, com locac¿a¿o de vei¿culos.
Analisando conservadoramente os dados da Tabela - Ca¿lculo do Lucro da Transervice H2 Transportes Escolar Ltda. em 2011, verifica-se que a referida empresa auferiu um lucro expressivo de R$1.307.713,22 (correspondendo a 22,5% sobre o faturamento) pela intermediac¿a¿o da ma¿o de obra.
 (...) 
Foram verificadas algumas despesas desproporcionais efetuadas durante o ano de 2011. A partir de julho de 2011, mensalmente foram registradas algumas despesas com subcontratados fora do usual, conforme detalhado na tabela a seguir:
 (...) 
Cada beneficiado, identificado na tabela anterior, recebia mensalmente pagamentos na respectiva faixa apresentada. Entretanto, nas datas citadas foram registradas despesas totalmente fora do usual. O montante apurado com essas despesas foi de R$742.530,30.
Assim, considerando que os gastos com combusti¿veis na¿o te¿m vinculac¿a¿o com a execuc¿a¿o dos servic¿os objeto do contrato, bem como as despesas na¿o justificadas anteriormente descritas, o lucro apurado, em 2011, pela Transervice H2 Transportes Escolar Ltda. ME com a intermediac¿a¿o de ma¿o de obra para a prestac¿a¿o de servic¿os de locac¿a¿o de vei¿culos para atender a¿s referidas prefeituras alcanc¿a o montante de R$2.723.027,19, que corresponde a aproximadamente 47% do faturamento, conforme demonstrado na tabela a seguir:
Tabela - Lucro Corrigido da Transervice H2 Transportes Escolar Ltda. ME em 2011
    
	Descriminac¿a¿o
	Valor (R$) 

	Lucro Informado no Balanc¿o Patrimonial
	1.307.713,22

	Despesas com combusti¿vel
	672.783,67

	Despesas na¿o justificadas
	742.530,30

	Lucro Corrigido 
	2.723.027,19

Fonte: Balanc¿o Patrimonial da referida empresa do exerci¿cio de 2011
 (...) 
Considerando os recursos repassados pelo Pnate, em 2011, para a empresa Transervice H2 Transportes Escolar Ltda. ME, num montante de R$610.925,18 (conforme demonstrado na tabela a seguir) e utilizando o mesmo percentual (47%) , o custo da intermediac¿a¿o gerou um prejui¿zo de R$287.134,83.
Verifica-se, portanto, do relatório e demais informações presentes nos autos referentes à ocorrência do item 2.1.3, que:
as conclusões do fiscalizador embasaram-se tão somente na análise dos demonstrativos financeiros apresentado pela empresa contratada pela prefeitura para a prestação do transporte escolar em 2011 como documentos de habilitação para participação de licitação em 2013, não se encontrando no arrazoado qualquer menção específica sobre a execução do contrato no exercício de 2011, como por exemplo: verificação dos correspondentes subcontratos de prestação de serviços, análise dos processos de pagamento, entrevistas com os subcontratados, comparação entre os valores recebidos da prefeitura no âmbito do contrato e os valores pagos ao subcontratados, comparação dos preços pagos com os praticados no mercado, etc. Ante o exposto, mesmo que seja considerada comprovada a intermediação indevida, restou impossibilitado o cálculo do eventual débito pela 'diferença entre os pagamentos recebidos pela empresa contratada e os valores por ela pagos na subcontratação integral' para execução do programa em tela (cf. Acórdão 1464/2014-TCU-Plenário - Relator: André de Carvalho, Acórdão 2089/2014-TCU-Segunda Câmara - Relator: André de Carvalho) ; 
não se encontra no relatório da CGU qualquer análise sobre a economicidade do preço por km executado de R$ 2,22 (peça 5, p. 89-90) em relação ao efetivamente praticado no mercado (nacional ou regional) , impossibilitando afirmar-se conclusivamente, sobre este prisma que houve dano ao Erário, bem como, caso este exista, quantificá-lo (cf. Acórdão 2541/2015-TCU-Plenário - Relator: Augusto Sherman) . 
como a receita da empresa não foi auferida exclusivamente do contrato com a prefeitura de Ribeira do Pombal/BA, não há elementos para afirmar-se objetivamente se alguma parcela do eventual dano, caso comprovado, corresponde à execução do contrato com a mesma. Cabe frisar, ainda, que o contrato não foi custeado exclusivamente com recursos do PNATE e não foi apresentada vinculação objetiva entre esses recursos e as despesas impugnadas;  
Ante o exposto, ainda que se admita a virtual certeza de que a empresa fornecedora do transporte escolar tenha feito subcontratação integral do contrato com a prefeitura, uma vez que esta intermediação não foi comprovada por via documental, mas meramente por análise financeira do Balanço Patrimonial da empresa, uma vez que não foi comprovada a existência de dano ao Erário e este quantificado objetivamente e considerando que não existem nos autos elementos probatórios do não cumprimento dos objetivos do programa, não se afigura para esta Unidade Técnica viável a imputação de débito ao responsável, tal qual proposta pelo tomador de contas.
No que tange, finalmente, ao débito oriundo da não aplicação de recursos no mercado financeiro apontada no item 3.1.2 do Parecer nº 85/2018-DAESP/COPRA/CGCAP/DIFIN (peça 5, p. 72) , cumpre ressaltar que os recursos de convênios e contratos de repasse, enquanto não utilizados, devem ser aplicados no mercado financeiro, desde que não haja sobreposição do período de atualização monetária e de eventuais juros de mora com o período da aplicação financeira, nos termos da jurisprudência consolidada do TCU. Acórdão 7576/2015-TCU-Primeira Câmara, da relatoria do Min. Benjamin Zymler, Acórdão 2534/2016-TCU-Primeira Câmara, da relatoria do Min. José Mucio Monteiro e Acórdão 5088/2018-TCU-Segunda Câmara, da relatoria do Min. Augusto Nardes, entre outros. No caso concreto, afigura-se devida a imputação de débito pela ausência de aplicação dos recursos no mercado financeiro uma vez que o débito remanescente de R$ 32.306,37 corresponde a pagamentos irregulares, com recursos do PNATE, ocorridos ao longo de 2011 e que, por haverem sido efetivamente debitados da conta corrente específica, não podem portanto ter contribuído para o dano apurado e não haverá, assim, sobreposição dos períodos de sua atualização com débitos devidos à falta de aplicação financeira deles decorrentes. Ademais, constata-se que os períodos em que se deixou de auferir renda com a aplicação financeira, conforme a tabela constante do citado parecer, ocorreram na sua quase que totalidade (R$ 431,87 do total apurado de R$ 432,42) anteriormente à data do último repasse em 2/12/2011, data a partir da qual será atualizado monetariamente o débito remanescente de R$ 32.306,37.
Como restou caracterizada a presença das irregularidades acima descritas na execução dos recursos do PNATE/2011, também se verificou a não comprovação da boa e regular aplicação dos recursos objeto deste processo.
Nesse diapasão, cabe ressaltar que é pacífica a jurisprudência deste Tribunal no sentido de que compete ao gestor o ônus de provar a aplicação regular dos recursos que lhe foram confiados (Acórdão 974/2018-TCU-Plenário (Relator: Bruno Dantas) , 511/2018 - Plenário (Relator: Aroldo Cedraz) , 3875/2018 -Primeira Câmara (Relator: Vital Do Rêgo) , 1983/2018 - Primeira Câmara (Relator: Bruno Dantas) , 1294/2018 - Primeira Câmara (Relator: Bruno Dantas) , 3200/2018 - Segunda Câmara (Relator: Aroldo Cedraz) , 2512/2018 - Segunda Câmara (Relator: Aroldo Cedraz) , 2384/2018 - Segunda Câmara (Relator: José Múcio Monteiro) , 2014/2018 - Segunda Câmara (Relator: Aroldo Cedraz) , 901/2018 - Segunda Câmara (Relator: José Múcio Monteiro) , entre outros) .
	Evidências: Relatório de Demandas Externas nº 201317813 (peça 5, pp. 85-191) , Parecer nº 85/2018-DAESP/COPRA/CGCAP/DIFIN (peça 5, pp. 71-76) e Relatório de TCE Nº 260/2018-DIREC/COTCE/CGAPC/DIFIN-FNDE/MEC (peça 5, pp. 205-213) .
	Normas infringidas: art. 37, caput, c/c o art. 70, parágrafo único, da Constituição da República Federativa do Brasil; art. 93, do Decreto-lei 200/1967; art. 66, do Decreto 93.872/1986; Resolução CD/FNDE no 12, de 17 de março de 2011.
Débitos relacionados ao responsável José Lourenço Morais da Silva Júnior (CPF: XXX.382.405-XX) :
recursos não foram aplicados no mercado financeiro e repactuação de preços sem amparo contratual
	Data de ocorrência
	Valor histórico (R$) 

	31/12/2011
	431,42

	02/12/2011
	32.306,37

	TOTAL
	32.738,79

 	Valor atualizado do débito (sem juros) em 1/1/2017: R$ 46.171,52	Valor atualizado do débito (sem juros) em 24/11/2019: R$ 50.591,25Cofre credor: Fundo Nacional de Desenvolvimento da Educação.
Responsável: José Lourenço Morais da Silva Júnior (CPF: XXX.382.405-XX) .
Conduta: não demonstrar a boa e regular aplicação dos recursos federais recebidos e geridos por meio do PNATE/2011, em face de irregularidades na execução dos recursos do instrumento em questão, quais sejam: recursos não foram aplicados no mercado financeiro e repactuação de preços sem amparo contratual.
Nexo de causalidade: a conduta descrita deu causa a dano ao Erário, no âmbito do instrumento em questão.
Culpabilidade: não há excludentes de ilicitude, de culpabilidade e de punibilidade; é razoável supor que o responsável tinha consciência da ilicitude de sua conduta; era exigível conduta diversa da praticada. 
Em razão das irregularidades apontadas encontrarem-se devidamente demonstradas, deveria ser citado o responsável José Lourenço Morais da Silva Júnior para apresentar alegações de defesa e/ou recolher o valor total do débito quantificado. Verifica-se, porém, que o valor atualizado do débito apurado (sem juros) em 1/1/2017 é de R$ 51.357,05 (peça 12) , portanto inferior ao limite mínimo de R$ 100.000,00, na forma estabelecida conforme os arts. 6º, inciso I, e 19 da IN/TCU 71/2012, modificada pela IN/TCU 76/2016. Por conseguinte, observa-se que tal não enseja o prosseguimento desta TCE, por estar o valor do débito abaixo do limite mínimo estabelecido pela norma de regência acima citada, impondo-se o arquivamento dos presentes autos, a título de racionalização administrativa e economia processual, com vistas a evitar que o custo da cobrança seja superior ao valor da importância a ser ressarcida, com fundamento no art. 93 da Lei 8.443/1992, nos arts. 169, inciso VI, e 213 do RI/TCU c/c os arts. 6º, inciso I, e 19 da IN/TCU 71/2012.
CONCLUSÃO
Tendo em vista que o exame das ocorrências que ensejaram a instauração da presente tomada de contas especial evidenciou que o valor atualizado do débito apurado é inferior a R$ 100.000,00, limite mínimo fixado por este Tribunal para  instauração de TCE;  considerando que não foram identificados outros processos em tramitação no Tribunal, nos quais constem débitos imputáveis ao responsável; e, considerando, ainda, que o processo encontra-se pendente de  citação válida neste Tribunal, cabe propor desde logo, a título de racionalização administrativa e economia processual, com vistas a evitar que o custo da cobrança seja superior ao valor da importância a ser ressarcida, o  arquivamento do processo, com fundamento no art. 93 da Lei 8.443/1992, nos arts. 169, inciso VI, e 213 do RI/TCU c/c os arts. 6º, inciso I, e 19 da IN/TCU 71/2012 (item 18 da seção 'Exame Técnico') .
PROPOSTA DE ENCAMINHAMENTO
Diante do exposto, submetem-se os autos à consideração superior, propondo:
a) arquivar o presente processo, com fundamento no art. 93 da Lei 8.443/1992, nos arts. 169, inciso VI, e 213 do RI/TCU, bem como nos arts. 19 e 6º, inciso I, da IN/TCU 71/2012, sem julgamento do mérito, sem baixa da responsabilidade e sem cancelamento do débito de R$ 56.273,17, apurado em 24/11/2019 (peça 13) , correspondente ao valor original de R$ 36.186,75, a cujo pagamento continuará obrigado o Sr. José Lourenço Morais da Silva Júnior (CPF: XXX.382.405-XX) , para que lhe possa ser dada quitação;
b) dar ciência da deliberação que vier a ser proferida ao instaurador FNDE, para que dê cumprimento ao disposto no art.15, inciso I, da IN TCU 71/2012, e ao Sr. José Lourenço Morais da Silva Júnior; e
c) dar ciência ao instaurador FNDE acerca da necessidade de informar em seu relatório de gestão do próximo exercício, as providências adotadas, no presente processo de tomada de contas especial, conforme art. 18, inciso II, da IN-TCU 71/2012."
É o relatório.

não há

Subprocurador-Geral Lucas Rocha Furtado.

TOMADA DE CONTAS ESPECIAL. FNDE. IRREGULARIDADES NA EXECUÇÃO DOS RECURSOS RECEBIDOS POR FORÇA DO PROGRAMA NACIONAL DE APOIO AO TRANSPORTE DO ESCOLAR (PNATE/2010 E PNATE/2011). NÃO COMPROVAÇÃO DA BOA E REGULAR APLICAÇÃO DOS RECURSOS FEDERAIS. APLICAÇÃO DO PRINCÍPIO DA ECONOMICIDADE DADA A BAIXA MATERIALIDADE DOS RECURSOS ENVOLVIDOS. ARQUIVAMENTO DOS AUTOS SEM CANCELAMENTO DO DÉBITO, NOS TERMOS DO ARTIGO 93 DA LEI 8.443/92.

TOMADA DE CONTAS ESPECIAL (TCE)

Secretaria de Controle Externo de Tomada de Contas Especial (SecexTCE).

Cuidam os autos de tomada de contas especial instaurada pelo Fundo Nacional de Desenvolvimento da Educação - FNDE, em desfavor de José Lourenço Morais da Silva Júnior (CPF: 185.382.405-44) , ex-Prefeito Municipal de Ribeira do Pombal/BA, gestão 2005-2008 e 2009-2012, em razão de irregularidades na execução dos recursos recebidos por força do Programa Nacional de Apoio ao Transporte do Escolar, exercícios de 2010 (PNATE/2010) e de 2011 (PNATE/2011) .
O PNATE/2010, cujo prazo para prestar contas se encerrou em 15/04/2011, teve como objeto "transferência, em caráter suplementar, aos estados, ao Distrito Federal e aos municípios, de recursos financeiros destinados a custear a oferta de transporte escolar aos alunos educação básica pública, residentes em área rural, com o objetivo de garantir o acesso à educação", tendo o município de Ribeira do Pombal/BA recebido R$ 730.400,31 em recursos repassados pelo FNDE (peça 5, pp. 3-5) à sua conta.    
O PNATE/2011, cujo prazo para prestar contas se encerrou em 30/04/2013, teve como objeto "transferência, em caráter suplementar, aos estados, ao Distrito Federal e aos municípios, de recursos financeiros destinados a custear a oferta de transporte escolar aos alunos educação básica pública, residentes em área rural, com o objetivo de garantir o acesso à educação", tendo o município de Ribeira do Pombal/BA recebido R$ 647.646,27 em recursos repassados pelo FNDE (peça 5, p. 39) à sua conta.
O FNDE autorizou a instauração da tomada de contas especial mediante à constatação de irregularidades na execução dos recursos dos referidos programas, quais sejam (peça 5, p.1) :
PNATE/2010: pagamentos irregulares com recursos do PNATE para a empresa prestadora de serviços de transporte escolar em 2010 (R$ 3.447,96) ; 
PNATE/2011: não aplicação dos recursos no mercado financeiro (R$ 432,42) ; pagamentos irregulares, com recursos do PNATE, para empresa prestadora de serviços de transporte escolar em 2011 (R$ 32.306,37) ; custo ilegal e abusivo de intermediação de serviço de transporte escolar (R$ 287.134,83) ;
O ex-Prefeito arrolado na fase interna foi devidamente comunicado e, diante da ausência de justificativas suficientes para elidir a irregularidade e da não devolução dos recursos, instaurou-se a tomada de contas especial.
O órgão instaurador, em seu Relatório de Tomada de Contas Especial nº 260/2018 (peça 5, p. 205-213) , concluiu que o prejuízo importaria 0,47% dos recursos repassados pelo PNATE/2010 (R$ 730.400,31) e 49,39% dos recursos repassados pelo PNATE/2011 (R$ 647.646,27) ,  o que corresponde ao valor original consolidado de R$ 323.321,58, sendo R$ 3.447,96 referente ao PNATE/2010 e R$ 319.873,62 ao PNATE/2011, imputando-se a responsabilidade, na condição de gestor dos recursos, a José Lourenço Morais da Silva Júnior, Prefeito Municipal no período de 2005 a 2012.
Por seu turno, a Controladoria-Geral da União (CGU) emitiu o Relatório de Auditoria 427/2019 (peça 4, p. 3-7) , em concordância com o relatório do tomador de contas. O Certificado de Auditoria (peça 4, p. 8-9) e Parecer do Dirigente do Órgão de Controle Interno (peça 4, p. 10-11) também concluíram pela irregularidade das presentes contas. O Pronunciamento do Ministro de Estado da Educação atestou haver tomado conhecimento das conclusões (peça 7) .
Assim, os autos foram, então, encaminhados a este Tribunal, em obediência aos ditames previstos na Instrução Normativa - TCU 71, de 28 de novembro 2012.
A Secretaria de Controle Externo de Tomadas de Contas Especial (Secex-TCE) ao proceder o exame técnico dos autos, concluiu que restou caracterizada a presença das irregularidades verificadas pelo tomador de contas na execução dos recursos do PNATE/2010, também se verificou a não comprovação da boa e regular aplicação dos recursos objeto deste processo.
Com relação às irregularidades apontadas na execução dos recursos do PNATE/2011, a unidade técnica entendeu que procede o débito quanto aos pagamentos irregulares para empresa prestadora de serviços de transporte escolar no montante de R$ 32.306,37, no exercício de 2011. No entanto, quanto ao custo ilegal e abusivo de intermediação de serviço de transporte escolar, em 2011, apontado pelo tomador de contas, a SecexTCE considera que não procede o débito, uma vez que não restou comprovada conclusivamente nos autos a existência de dano ao Erário no âmbito da execução dos recursos repassados à prefeitura de Ribeira do Pombal-BA à conta do PNATE/2011, e que, caso se assuma existente o dano, não restou quantificado objetiva e inequivocamente o eventual débito.
Dessa forma, a unidade instrutiva deste TCU calculou o débito em R$ 37.738,79, cujo valor atualizado em 1/1/2017 é de R$ 51.357,05 (peça 12) , portanto inferior ao limite mínimo de R$ 100.000,00, na forma estabelecida conforme os arts. 6º, inciso I, e 19 da IN/TCU 71/2012, modificada pela IN/TCU 76/2016. Em vista disso, a SecexTCE considerou que se não enseja o prosseguimento desta TCE, por estar o valor do débito abaixo do limite mínimo estabelecido pela norma de regência acima citada, impondo-se o arquivamento dos presentes autos, a título de racionalização administrativa e economia processual, com vistas a evitar que o custo da cobrança seja superior ao valor da importância a ser ressarcida, com fundamento no art. 93 da Lei 8.443/1992, nos arts. 169, inciso VI, e 213 do RI/TCU c/c os arts. 6º, inciso I, e 19 da IN/TCU 71/2012.
O Ministério Público junto ao TCU avalizou essa proposta (peça 17) .
Acolho o encaminhamento proposto pela unidade técnica, a qual teve a anuência do representante do Parquet especial, cuja análise adoto como parte das minhas razões de decidir.
Conforme se depreende dos autos, a ocorrência das irregularidades apontadas para a execução dos recursos do PNATE/2010 procede, conforme exposto no relatório da CGU (peça 5, p.86-89) (grifos nossos) :
Em 23 de julho de 2009, a Prefeitura de Ribeira do Pombal/BA, decorrente do Prega¿o Eletro¿nico (PE) N.º 003/2009, firmou com a Empresa Transervice H2 Transportes Escolar Ltda. o Contrato N.º 322/2009, para a prestac¿a¿o dos servic¿os de transporte escolar.
Na cla¿usula 6   DA VIGE¿NCIA, ficou determinado que o referido contrato teria vige¿ncia a partir da sua assinatura e publicac¿a¿o ate¿ 31 de dezembro de 2009, podendo ser prorrogado mediante termo aditivo por peri¿odo subsequente de ate¿ 36 meses, nos termos do art. 57, inciso II da Lei N.o 8.666/93.
Com base nessa cla¿usula, foram firmados tre¿s aditivos ao referido contrato, conforme demonstrado no quadro a seguir:
 (...) 
Na Cla¿usula 9 - DOS REAJUSTAMENTOS, ficou determinado que a Administrac¿a¿o na¿o aceitara¿ nenhum reajustamento de prec¿o, nem crite¿rio de atualizac¿a¿o moneta¿ria durante a execuc¿a¿o dos servic¿os.
Apesar do estabelecido na referida cla¿usula, a Prefeitura de Ribeira do Pombal/BA realizou, durante a vige¿ncia desse instrumento contratual, diversos pagamentos com prec¿os diversos do estabelecido contratualmente.
Em 30 de dezembro de 2009, ou seja, transcorrido apenas seis meses da assinatura do referido contrato, foi firmado o 1º Aditivo. O objeto desse instrumento contratual (Cla¿usula Primeira) foi a prorrogac¿a¿o de prazo, estendendo a vige¿ncia ate¿ 31 de dezembro de 2010 (item 1.1) , e de valor, passando a R$3.002.688,00, montante decorrente de um valor unita¿rio de R$2,11/Km e ampliando a prestac¿a¿o dos servic¿os para 200 dias letivos
Entendendo que o prec¿o contratado (R$2,08/Km) foi proposto pelo fornecedor em 7 de julho de 2009, qualquer reajuste de preço concedido antes de 7 de julho de 2010 e¿ indevido, conforme determinado pelo Decreto N.º 2.271/1997.
 (...) 
Resumindo, os pagamentos irregulares efetuados, com recursos do Pnate, em 2010, para a Transervice H2 com preços reajustados antes de um ano da vigência contratual foram de um montante de R$3.447.96. 
5. Assim, observo que restou caracterizada a presença das irregularidades acima descritas, no montante de R$3.447.96, tendo como responsável o Sr. José Lourenço Morais da Silva Júnior por ter promovido reajuste de preços antes de um ano da vigência contratual.
6. Com relação aos recursos do PNATE/2011, foram apontadas duas ocorrências:
Pagamentos irregulares, com recursos do PNATE, para empresa prestadora de serviços de transporte escolar, com débito no valor de R$ 32.306,37; e
Custo ilegal e abusivo de intermediação de serviço de transporte escolar, em 2011, gera prejuízo, com recursos do PNATE, com débito calculado no valor de R$ 287.134,83.
No que tange à irregularidade apontada na alínea "a", observo que os pagamentos efetuados no exercício de 2011 foram realizados em valores acima do preço unitário de R$ 2,11/km, sem amparo contratual (peça 5, p.89-91) . Desse modo, foram pagos irregularmente R$ 32.306,37 com recursos do PNATE/2011.
Já com relação à irregularidade apontada na alínea "b", verifico que as conclusões do fiscalizador embasaram-se tão somente na análise dos demonstrativos financeiros apresentado pela empresa contratada pela prefeitura para a prestação do transporte escolar em 2011 como documentos de habilitação para participação de licitação em 2013, não se encontrando no arrazoado qualquer menção específica sobre a execução do contrato no exercício de 2011, como por exemplo: verificação dos correspondentes subcontratos de prestação de serviços, análise dos processos de pagamento, entrevistas com os subcontratados, comparação entre os valores recebidos da prefeitura no âmbito do contrato e os valores pagos ao subcontratados, comparação dos preços pagos com os praticados no mercado, etc. Ante o exposto, mesmo que seja considerada comprovada a intermediação indevida, restou impossibilitado o cálculo do eventual débito pela "diferença entre os pagamentos recebidos pela empresa contratada e os valores por ela pagos na subcontratação integral" para execução do programa em tela (cf. Acórdão 1464/2014-TCU-Plenário - Relator: André de Carvalho, Acórdão 2089/2014-TCU-Segunda Câmara - Relator: André de Carvalho) .
Além disso, não se encontra no relatório da CGU qualquer análise sobre a economicidade do preço por km executado de R$ 2,22 (peça 5, p. 89-90) em relação ao efetivamente praticado no mercado (nacional ou regional) , impossibilitando afirmar-se conclusivamente, sobre este prisma que houve dano ao Erário, bem como, caso este exista, quantificá-lo (cf. Acórdão 2541/2015-TCU-Plenário de minha relatoria) .
Ainda, como a receita da empresa não foi auferida exclusivamente do contrato com a prefeitura de Ribeira do Pombal/BA, não há elementos para afirmar-se objetivamente se alguma parcela do eventual dano, caso comprovado, corresponde à execução do contrato com a mesma. Cabe frisar, ainda, que o contrato não foi custeado exclusivamente com recursos do PNATE e não foi apresentada vinculação objetiva entre esses recursos e as despesas impugnadas.
Portanto, ainda que se admita a virtual certeza de que a empresa fornecedora do transporte escolar tenha feito subcontratação integral do contrato com a prefeitura, uma vez que esta intermediação não foi comprovada por via documental, mas meramente por análise financeira do Balanço Patrimonial da empresa, uma vez que não foi comprovada a existência de dano ao Erário e este quantificado objetivamente e considerando que não existem nos autos elementos probatórios do não cumprimento dos objetivos do programa, não se afigura para este relator viável a imputação de débito ao responsável, tal qual proposta pelo tomador de contas.
No que se refere, finalmente, ao débito oriundo da não aplicação de recursos no mercado financeiro apontada no item 3.1.2 do Parecer nº 85/2018-DAESP/COPRA/CGCAP/DIFIN (peça 5, p. 72) , cumpre ressaltar que os recursos de convênios e contratos de repasse, enquanto não utilizados, devem ser aplicados no mercado financeiro, desde que não haja sobreposição do período de atualização monetária e de eventuais juros de mora com o período da aplicação financeira, nos termos da jurisprudência consolidada do TCU (Acórdão 7576/2015-TCU-Primeira Câmara, da relatoria do Min. Benjamin Zymler, Acórdão 2534/2016-TCU-Primeira Câmara, da relatoria do Min. José Mucio Monteiro e Acórdão 5088/2018-TCU-Segunda Câmara, da relatoria do Min. Augusto Nardes, entre outros) . No caso concreto, afigura-se devida a imputação de débito pela ausência de aplicação dos recursos no mercado financeiro uma vez que o débito remanescente de R$ 32.306,37 corresponde a pagamentos irregulares, com recursos do PNATE, ocorridos ao longo de 2011 e que, por haverem sido efetivamente debitados da conta corrente específica, não podem portanto ter contribuído para o dano apurado e não haverá, assim, sobreposição dos períodos de sua atualização com débitos devidos à falta de aplicação financeira deles decorrentes. Ademais, constata-se que os períodos em que se deixou de auferir renda com a aplicação financeira, conforme a tabela constante do citado parecer, ocorreram na sua quase que totalidade (R$ 431,87 do total apurado de R$ 432,42) anteriormente à data do último repasse em 2/12/2011, data a partir da qual será atualizado monetariamente o débito remanescente de R$ 32.306,37.
Desse modo, no presente caso, o débito a ser aplicado aos responsáveis corresponde ao valor total atualizado de R$ R$ 51.357,05, em 1/1/2017 (peça 12) .
Tendo em vista que o exame das ocorrências que ensejaram a instauração da presente tomada de contas especial evidenciou que o valor atualizado do débito apurado é inferior a R$ 100.000,00, limite mínimo fixado por este Tribunal para  instauração de TCE;  considerando que não foi (ram) identificados outros processos em tramitação no Tribunal, nos quais constem débitos imputáveis ao responsável; e, considerando, ainda, que o processo encontra-se pendente de  citação válida neste Tribunal, cabe desde logo, a título de racionalização administrativa e economia processual, com vistas a evitar que o custo da cobrança seja superior ao valor da importância a ser ressarcida, arquivar o presente processo, com fundamento no art. 93 da Lei 8.443/1992, nos arts. 169, inciso VI, e 213 do RI/TCU c/c os arts. 6º, inciso I, e 19 da IN/TCU 71/2012.
Ressalto que o débito do responsável não será cancelado, permanecendo a obrigação do pagamento pelo devedor para que lhes possa ser dada quitação, com fundamento no art. 213 do RI/TCU c/c os arts. 6º, I, e 7º, III, da IN TCU 71/2012. 
Ante o exposto, manifesto-me por que o Tribunal aprove o acórdão que ora submeto à deliberação deste Colegiado.
TCU, Sala das Sessões Ministro Luciano Brandão Alves de Souza, em 1 de setembro de 2020.
AUGUSTO SHERMAN CAVALCANTI 
Relator